台灣高等法院民事判決　九十二年度保險上字第二六號
　　上　訴　人　　甲○○
　　右　一　人
　　法定代理人　　陳麗華
　　共　　　同
　　訴訟代理人　　詹順貴律師
　　被上訴人　　　美商安達保險股份有限公司
　　法定代理人　　陳淑娟
　　訴訟代理人　　楊佩怡律師
右當事人間請求給付保險金事件，上訴人對於中華民國九十二年三月二十七日台灣台
北地方法院九十年度保險字第一八九號第一審判決提起上訴，本院於九十二年十二月
二十三日言詞辯論，判決如下：
    主    文
上訴駁回。
第二審訴訟費用由上訴人負擔。
    事    實
甲、上訴人方面：
一、聲明：
  (一)原判決廢棄。
  (二)被上訴人應給付上訴人新台幣（下同）二百萬元及自民國（下同）八十九年十月
    二十日起至清償日止，按年利率百分之十計算之利息。
  (三)請准供擔保宣告假執行。
二、陳述：除與原判決記載相同者，茲引用之外，補稱：
  (一)依台南地方法院檢察署九十二年度偵續二字第一號起訴書記載，鍾庚申雖於八十
    九年二月二十日與蘇志揚發生口角，惟經警處理後，鍾庚申已返回其屋，並未發
    生意外，迨至同日下午一時多，蘇志揚夥同楊森華至鍾庚申住屋理論，並發生衝
    突，二人持小鋤頭及破維士比玻璃瓶之上半截共同毆打鍾庚申頭部、胸部等成傷
    ，楊森華所持玻璃瓶遭鍾庚申搶下後，楊森華復將鍾庚申扭打倒地，以手拉勒鍾
    庚申衣領，致其呼吸困難，氧氣不足，臉部發黑，終致其猝死。則依前開事實，
    鍾庚申第一次與蘇志揚發生衝突時間係在八十九年二月二十日凌晨五時許，僅發
    生口角，尚無直接肢體衝突發生，第二次則發生於同日下午一時許，相隔達八小
    時，且住要係由第二次衝突才加入之楊森華於鍾庚申頭部、胸部受傷後，復拉勒
    鍾庚申衣領，致其缺氧猝死，是鍾庚申之死亡，與第一次衝突之時間，並無相當
    因果關係可言。而第二次衝突並非鍾庚申所引發，更無故意挑寡之行為。況台南
    地方法院檢察署開具之相驗屍體證明書亦於第八項死亡方式勾選「意外」，益證
    鍾庚申之死亡確係意外無誤。
  (二)八十五年九月一日傷害保險約款修正，對意外傷害之定義排除直接且單獨之原因
    ，而接受間接與併發等因素。本案肢體衝突係鍾庚申之死亡原因，則不論該肢體
    衝突為直接或間接之原因，鍾庚申既因此而死亡，而有相當因果關係，則被上訴
    人即應依約給付上訴人保險金。
  (三)系爭體衝突不論係鍾庚申死亡之直接原因或間接原因，只要該肢體衝突與鍾庚申
    死亡間具有相當因果關係，被上訴人即應負保險理賠責任。且由證人即台南地方
    法院檢察署法醫季麟慶於台南地方法院九十一年四月十五日之證言可知，若無事
    故當天強烈之肢體衝突，造成鍾庚申身體、心理及情緒上之衝突，不可能導致心
    因性猝死之結果，故肢體衝突與鍾庚申死亡間具有相當因果關係。
  (四)鍾庚申雖有心臟病，惟僅於八十四年間曾病發住院一次，之後即未再有因心臟病
    引發心臟疾病而死亡，是系爭肢體衝突所造成鍾庚申心理及情緒上之強烈刺激，
    並因此導致鍾庚申心因性猝死，其間具有相當因果關係。
乙、被上訴人方面：
一、聲明：
  (一)上訴駁回。
  (二)如受不利判決，願供擔保請准免予假執行。
二、陳述：除與原判決記載相同者，茲引用之外，補稱：
  (一)依據訴外人蘇志揚及吳阿花皆指陳係鍾庚申將蘇志揚家的紗窗踢壞，又跑到屋內
    打蘇志揚等語可知，肢體衝突之發生係鍾庚申之主動挑寡及故意參與，並為互毆
    之行為，該衝突對鍾庚申而言，並非不可預料或不可抗力，因此鍾庚申於明知患
    有心臟宿疾之情況下，又為挑寡行為造成此事故之發生，難謂該事故具有突發性
    或意外性，是依系爭保險契約第八條第一項第二款之規定，被上訴人無須對被保
    險人之故意挑寡行為給付保險金。
  (二)據九十二年度偵續二字第一號起訴書中推斷，鍾庚申死亡之原因係楊森華以手拉
    勒鍾庚申衣領，因鍾庚申患有心臟宿疾，頸部被勒緊後，呼吸困難，氧氣不足，
    臉部發黑，造成心因性猝死云云，惟按八九法醫所醫鑑字第○二三八號鑑定書中
    所述，從鍾庚申之屍體外表檢查，其頸部均無損傷，又從解剖內部檢查，其頸部
    皮下及軟組織無損傷或出血，可知鍾庚申之頸部並無遭勒傷，故檢察官於起訴書
    中稱鍾庚申之死亡與前述外力因素有相當因果關係之論斷與實際傷勢不符，上訴
    人尚不得以該起訴書之推論，證明鍾庚申死亡與該外力造成之傷勢間有相當因果
    關係。鍾庚申死亡之直接原因係心因性猝死，故不符系爭保險契約第二條第二項
    非因疾病引起之外來突發意外事故之要件。縱使有互毆之事實，亦屬被保險人鍾
    庚申之挑寡故意行為所致，而不具有突發性之要件，被上訴人依據系爭保險契約
    第八條第一項第二款除外責任之規定，無須對鍾庚申之故意挑寡行為給付保險金
    。
    理    由
一、本件被上訴人原為美商康健人壽保險股份有限公司臺灣分公司，其於九十一年八
    月二十八日起移轉台灣分公司與美國運通專案合作下所承保之「傷害及健康保險
    單／契約」及相關合約資產及負債或經濟收益等予美商安達保險股份有限公司台
    灣分公司（下稱安達保險公司）承受，有財政部九十一年八月二十八日台財保字
    第○九一○七○八二○○號函影本附卷為證（見本院卷第四十至四一頁），是本
    件訴訟標的法律關係已移轉於安達保險公司。又安達保險公司業經上訴人同意其
    承當訴訟，（見本院卷第七十一頁），依民事訴訟法第二百五十四條第一項但書
    之規定，准由安達保險公司承當本件訴訟，合先敘明。
二、本件上訴人起訴主張：上訴人之父鍾庚申生前向被上訴人投保「康健意外傷害保
    險」，保險金額新台幣（下同）二百萬元，鍾庚申於八十九年二月二十日因與楊
    森華、蘇志揚等發生肢體衝突，意外致死，渠等為鍾庚申之保險受益人，詎上訴
    人於八十九年十月五日向被上訴人申請理賠未獲置理，爰本於上開保險契約第五
    條約定，求為命被上訴人應給付上訴人二百萬元及自八十九年十月二十日起至清
    償日止按週年利率百分之十計算之利息等情。
三、被上訴人則以：被保險人鍾庚申係因患有「心臟冠狀動脈中度至重度鈣化性動脈
    硬化病變，心臟陳舊性心肌梗塞，心臟二尖瓣中度至重度瓣膜病變」等症狀而導
    致「心因性猝死」，並非意外傷害事故死亡，故不在伊承保範圍內；至於鍾庚申
    與楊森華、蘇志揚間發生之肢體衝突，僅係鍾庚申死亡之間接因素而已，與系爭
    保險契約中所稱「意外傷害事故」之要件不符等語，資為抗辯。
四、上訴人主張被保險人鍾庚申向被上訴人投保「康健意外傷害保險」，保單號碼為
    ＴＰＡＴＷ二五九九五七號，業已繳納保險費，並以上訴人為受益人。鍾庚申於
    八十九年二月二十日下午二時許死亡，受益人即上訴人向被上訴人請求給付保險
    金，經被上訴人於九十年六月二十七日通知上訴人因鍾庚申之死亡原因尚有未明
    須再加詳查而未予理賠等事實，業據上訴人提出剪報、臺南地檢署檢察官相驗屍
    體證明書、存證信函、被上訴人九十年六月二十七日康理字第○○二六號函為
    證（見原審卷第十、十一、十三、十四頁），並有被上訴人提出之康健意外傷害
    保險契約書、要保書附卷可稽（見原審卷第一○九至一一六頁、第一三五頁），
    復為兩造所不爭執，堪信為真實。
五、上訴人主張被保險人鍾庚申係因意外而死亡，符合系爭康健意外傷害保險契約第
    五條之約定；被上訴人則以前揭情詞置辯。是本件兩造爭執之點即在於被保險人
    鍾庚申之死亡，是否符合系爭保險契約第五條約定之「意外傷害事故」之保險事
    故，而應由被上訴人負給付保險金之義務？
  (一)按保險所擔當者為危險，在客觀上係「不可預料或不可抗力之事故」，在主觀上
    為「對災害所懷之恐懼，及因災害而受之損失」，故危險之發生不僅須不確定，
    非故意，且危險及其發生須為適法。而保險契約，乃最大之善意契約，首重善意
    ，以避免道德危險之發生，凡契約之訂立及保險事故之發生，有違背善意之原則
    者，保險人即得據以拒卻責任或解除契約（參最高法院八十六年台上字第二一四
    一號判決）。又查，系爭康健意外傷害保險契約第五條明訂：「被保險人於本契
    約有效期間內遭受第二條約定的意外傷害事故，自意外傷害事故發生之日起一百
    八十日以內死亡者，本公司按保險金額給付身故保險金。」（見原審卷第一○九
    頁）。該條所稱意外傷害事故，依系爭保險契約第二條第二項約定，係指非由疾
    病引起之外來突發事故。是系爭保險契約性質上屬傷害保險，被上訴人所承保之
    事故，必須為導致被保險人死亡之原因，且由於被保險人自身疾病以外之事故，
    事發突然而無法防範，以致發生死亡結果，被上訴人始負給付保險金之責任，若
    此事實之發生，乃因挑寡與人發生肢體衝突而受傷，雖為他方所傷，卻非突發之
    意外事故，難謂與兩造前揭約定相當。上訴人主張被上訴人應負給付死亡保險金
    之責任，依前開約定及舉證責任分配原則，自應由上訴人就其權利發生事實即被
    保險人鍾庚申遭遇外來、突發之意外事故，並以此意外事故為其死亡之原因事實
    ，負舉證之責。
  (二)上訴人雖主張被保險人鍾庚申於八十九年二月二十日與楊森華、蘇志揚發生肢體
    衝突，因而意外死亡云云。然依卷附臺南地檢署檢察官相驗屍體證明書及法務部
    法醫研究所鑑定書（均影本）所載：死亡原因為甲、「心因性猝死」，乙、肢體
    衝突（見原審卷第五五至五六頁），另證人即台南地方法院檢察署法醫即鑑定人
    季麟慶於台北地院九十年度保險字第一八八號給付保險金案件到庭證稱：「解剖
    結果死因是心因性猝死」等語（見本院卷第五八頁），又本件被保險人鍾庚申生
    前患有「心臟冠狀動脈中度至重度鈣化性動脈硬化病變，心臟陳舊性心肌梗塞，
    心臟二尖瓣中度至重度瓣膜病變」等症狀，亦據上開相驗屍體證明書及鑑定書記
    載甚明，可知被保險人死亡之直接原因係心因性猝死，則上訴人主張為「意外死
    亡」，即非無疑。
  (三)鍾庚申經相驗及解剖鑑定，除：頭皮於左顳頂部有挫傷兩處，三×二公分及二．
    五×０．八公分，附近瘀腫八×六公分。左外側胸部線狀挫傷七×０．三公分，
    左前臂外側挫傷五處，約０．二公分。左手腕小指側瘀血二×一．五公分。左膝
    蓋前下方挫傷三×二公分及一．二×０．八公分。頭皮下於左頂部局部出血二×
    二公分（但顱骨骨折。無硬腦膜上、下腔或蜘蛛膜下腔之出血），固有法務部法
    醫研究所八十九法醫所醫鑑字第○二三八號鑑定書影本在卷可參，惟兩造並不爭
    執，被保險人鍾庚申並非在第二次肢體衝突發生時當場死亡，而係肢體衝突發生
    後迨進入屋內始死亡；且肢體衝突造成頭皮挫傷、瘀腫及頭皮下局部出血等傷害
    ，僅屬於受有「鈍力性顱腦損害輕度」之傷害程度，被保險人與楊森華等發生肢
    體衝突之事實，依吾人智識經驗判斷，通常不會發生死亡之可能，自難認二者間
    有相當因果關係。
  (四)至於上開法務部法醫研究所鑑定書記載：「鑑定結果為：1.死亡原因：甲、心因
    性猝死。乙、肢體衝突。2.其他對死亡有影響之身體狀況：心臟冠狀動脈中度至
    重度鈣化性動脈硬化病變。心臟陳舊性心肌梗塞。心臟二尖瓣中度至重度瓣膜病
    變。3.死亡方式（自他為判定）：他殺」，惟上開記載並未區分原因係「直接原
    因」或「間接原因」，本院審酌被保險人與楊森華、蘇志揚發生肢體衝突後所受
    之傷害，要僅得認為「肢體衝突」係引發被保險人死亡之先行及間接因素而已；
    易言之，本件被保險人鍾庚申生前罹患的心臟冠狀動脈、二尖瓣均係「中度至重
    度」之病變程度，而心臟又係人體具有中樞地位之器官，應可信被保險人鍾庚申
    之心臟病變為死亡之直接原因，尚無證據足資認定其與他人發生之肢體衝突所受
    傷害直接導致死亡，即鍾庚申與他人之肢體衝突與其死亡間並無相當因果關係存
    在。
  (五)縱如台灣台南地方法院檢察署檢察官九十二年偵續二字一號起訴書所載，認訴外
    人蘇志楊與楊森華於八十九年八月二十日下午一時許，共同毆打被保險人鍾庚申
    ，致其頭皮左顳頂部挫傷兩三x二公分，附近瘀腫八x六公分，頭皮下於左頂部局
    部出血二x二公分，及二‧五x○‧八公分、左側胸部挫傷七x○‧三公分、左前
    臂外側挫傷五處○‧二公分、左手腕小指側瘀血二x一‧五公分、左膝蓋下方挫
    傷三x二公分及一‧二x○‧八公分。吳阿香聽聞打架聲後，阻止之，鍾庚申搶取
    楊森華所持之破維士比玻璃瓶，丟之於地，楊森華將鍾庚申扭打倒於地後，以手
    拉勒鍾庚申之衣領，鍾庚申因有心臟冠狀動脈中度至重度鈣化性動脈硬化病變、
    心臟陳舊性心肌梗塞及心臟二尖瓣中度至重度瓣膜病變之舊疾，頸部被勒緊後，
    呼吸較困難，氧氣不足、臉部發黑（鬱血），楊森華徵得蘇志揚之同意，而放手
    ，鍾庚申起身走入伊屋內時，遂因左顳部之挫傷及缺氧造成腦呈廣泛中度至重度
    充血與水腫，兩側大腦海馬溝迴及兩側小腦扁桃體均有輕度腦疝，肺呈深紫色，
    中度至重度之充血與水腫，於八十九年二月二十日下午二時許，緊急送至麻豆鎮
    新樓醫院時因心因性猝死。縱認定蘇志楊等二人之傷害行為與鍾庚申之死亡間有
    相當因果關係。（參諸台南地方法院檢察署檢察官起訴書附於本院卷(二)第二七八
    至二八○頁）惟查，蘇志揚及鍾庚申分別租居於台南縣善化鎮○○街四八巷二
    號三合院之不同房舍，蘇志揚與其同居人吳阿花於八十九年二月十九日晚上九時
    三十分許，在其房間內喝酒，至翌日凌晨五時許，鍾庚申因不滿蘇志揚於前一日
    晚上調侃伊一個男人不應讓其女人在外上班等語，至蘇志揚之住處踢破紗門，與
    蘇志揚發生口角，經警處理後，返回伊住屋。至同年月二十日上午八時許，揚森
    華至蘇志揚之住屋，與蘇志揚、吳阿花喝酒，席間蘇志揚向楊森華埋怨稍早被鍾
    庚申踢壞紗門及鍾庚申欠伊新台幣三萬元之事，蘇志揚與楊森華乃於同日下午一
    時多，分持小鋤頭及破維士比玻璃瓶之上半截，相偕至鍾庚申住處，找鍾庚申理
    論，而與鍾庚申發生衝突，與鍾庚申扭打，迭據目擊證人吳阿花於警訊中及檢察
    官偵訊中證述屬實（見本院卷第一三七至二七七頁警訊及偵訊筆錄），是足認鍾
    庚申之被傷害，並非突發性之意外事故，且非不可料或不可抗力之事故，鍾庚申
    傷害之發生時有挑寡之故意行為，並且有相互扭打互毆之情事，難謂屬於意外突
    發之事故。
六、上訴人雖另以國華人壽及國泰人壽均已理賠而主張被保險人鍾庚申係意外死亡云
    云，惟該二公司之理賠應屬各該公司就具體個案之認定，本院仍應獨立認定事實
    及適用法律，故上開理賠之個案並無拘束本件判決之效力，併此敘明。
七、綜上所述，本件被保險人鍾庚申並非因意外事故死亡，尚非屬本件保險契約承保
    之保險事故發生，被上訴人自不負給付保險金之責任。從而，上訴人基於保險契
    約請求被上訴人給付保險金二百萬元及自八十九年十月二十日起至清償日止按週
    年利率百分之十計算之利息，為無理由，不應准許。其假執行之聲請亦失所附麗
    ，應併予駁回。原審為上訴人敗訴之判決，及駁回其假執行之聲請，並無不合。
    上訴意旨指摘原判決不當，求予廢棄改判，為無理由，應予駁回。
八、本件事證已臻明確，兩造其餘攻擊、防禦方法核與判決結果不生影響，爰不一一
    論述，併此敘明。
九、據上論結，本件上訴為無理由，依民事訴訟法第四百四十九條第一項、第七十八
    條，判決如主文。
中　　　華　　　民　　　國　　九十三　　年　　　一　　　月　　　六　　　日
                                    民事第十七庭
                                    　　審判長法  官　許　文　章
                                      　　　　法　官　吳　謀　焰
                                      　　　　法　官　游　婷　麟
正本係照原本作成。
如不服本判決，應於收受送達後二十日內向本院提出上訴書狀，其未表明上訴理由者
，應於提出上訴後二十日內向本院補提理由書狀（均須按他造當事人之人數附繕本）
上訴時應提出委任律師或具有律師資格之人之委任狀；委任有律師資格者，另應附具
律師資格證書及釋明委任人與受任人有民事訴訟法第四百六十六條之一第一項但書或
第二項（詳附註）所定關係之釋明文書影本。
中　　　華　　　民　　　國　　九十三　　年　　　一　　　月　　　六　　　日
　　　　　　　　　　　　　　　　　　　　　　　書記官　林　初　枝
附註：
民事訴訟法第四百六十六條之一（第一項、第二項）：
對於第二審判決上訴，上訴人應委任律師為訴訟代理人。但上訴人或其他法定代理人
具有律師資格者，不在此限。
上訴人之配偶、三親等內之血親、二親等內之姻親，或上訴人為法人、中央或地方機
關時，其所屬專任人員具有律師資格並經法院認為適當者，亦得為第三審訴訟代理人
。
